臺灣高雄地方法院交通事件裁定　　　　 94年度交聲字第586號
原處分機關　交通部公路總局高雄區監理所
異　議　人
即受處分人　甲○○
上列異議人因聲明異議案件，對於交通部公路總局高雄區監理所
於94年10月27日所為之處分（原處分案號：高監自字第裁80─
BD000000 0號、裁80─BT0000000 號、裁80─BB0000000 號、裁
80─BC00 00000號），聲明異議，本院裁定如下：
    主  文
原處分撤銷，發交交通部公路總局高雄區監理所。
    理  由
一、聲明異議意旨略如附件所載。
二、按「行為人有本條例（指道路交通管理處罰條例）之情形者
    ，應填製舉發違反道路交通管理事件通知單，並於被通知人
    欄予以勾記，其通知聯依下列規定辦理：三、逕行舉發者，
    應按已查明之資料填註車牌號碼、車輛種類、車主姓名或地
    址，並於通知單上方空白處加註逕行舉發之文字後，由舉發
    機關送達被通知人。」、「逕行舉發違反道路交通管理事件
    ，經汽車所有人依通知單之應到案日期前到案，並告知違規
    駕駛人姓名、身分證統一編號及住址者，應罰機關應即另行
    通知違規駕駛人到案依法處理；逾到案日期，處罰機關應依
    本條例第85條第3 項規定處罰該汽車所有人。」、「處理違
    反道路交通管理事件，有關文書送達之程序，依行政程序法
    之規定。」，違反道路交通管理事件統一裁罰標準及處理細
    則第11條第1 項第3 款、第24條、第5 條分別規定甚明。又
    按「送達，於應受送達人之住居所、事務所或營業所為之。
    但在行政機關辦公處所或他處會晤應受送達人時，得於會晤
    處所為之」、「於應送達處所不獲會晤應受送達人時，得將
    文書付與有辨別事理能力之同居人、受僱人或應送達處所之
    接收郵件人員」、「對於當事人之送達，有下列各款情形之
    一者，行政機關得依申請，准為公示送達︰一應為送達之處
    所不明者。二於有治外法權人之住居所或事務所為送達而無
    效者。三於外國或境外為送達，不能依第86條之規定辦理或
    預知雖依該規定辦理而無效者。」、「有前項所列各款之情
    形而無人為公示送達之申請者，行政機關為避免行政程序遲
    延，認為有必要時，得依職權命為公示送達。」、「當事人
    變更其送達之處所而不向行政機關陳明，致有第一項之情形
    者，行政機關得依職權命為公示送達。」，違反道路交通管
    理事件統一裁罰標準及處理細則第11條第1項 第3 款、第24
    條、第5 條、行政程序法第72條、第73條、第78條第1 項、
    第2 項、第3 項分別規定甚明。且按「公示送達乃法律上擬
    制之送達，自應嚴格其要件，故行政機關依職權為公示送達
    前，即應先查證當事人應受送達處所，經查證後如其應送達
    之處所仍有不明，始屬上開條文第1 項第1 款所定「應為送
    達處所不明」之情形而得為公示送達，行政機關尚不得逕行
    便宜為公示送達，又行政程序法第78條第3 項所指當事人變
    更其送達之處所而不向行政機關陳明，係指於該行政程序之
    當事人變更應送達處所而言。經查，本件高雄市政府警察局
    高市警交相字第BC0000000 號、BB0000000 號、BD0000000
    號、BT0000000 號違規通知單暨違規採證相片，經舉發機關
    即高雄市政府警察局交通大隊於94年4 月21日以掛號郵寄至
    異議人之原登記地址即高雄縣鳳山市○○街59號10樓，遭郵
    務機關以「遷移」為由退回，此有郵件信封1 紙在卷可憑，
    然查，異議人之戶籍地址早於94年3 月15日即遷移至高雄市
    苓雅區○○路462 巷25弄13號，有法務部戶役政連結作業系
    統查詢結果1 份在卷可參，是以舉發機關送達違規通知單之
    地址，已非屬異議人之住居所（即非應受送達處所），而原
    舉發機關將違規通知單向異議人之前揭高雄縣鳳山市○○街
    59號10樓送達結果，因遷移不明遭退回，亦有高雄市政府警
    察局交通警察大隊94年10月21日高市警交三字第0940019363
    號函1 份在卷可憑，竟未再查明異議人之住居所，即依職權
    向同址為公示送達程序，因其送達地址既非異議人之應受送
    達處所，要難謂已完成合法送達，參照前揭行政程序法規定
    ，舉發機關並未完成合法送達程序，於法即有未合。雖依道
    路交通安全規則第23條第1 項規定：汽車所有人名稱、地址
    等如有變更，應向公路監理機關辦理登記。惟汽車所有人如
    未辦理異動登記，依道路交通管理處罰條例第16條第1 項第
    1 款規定，公路監理機關依法自得對汽車所有人處以新臺幣
    900 元以上1800元以下之罰鍰，非謂行政機關依異動登記前
    之住址無法送達時，在未查明汽車所有人之住居所前，即可
    依行政程序法第78條規定為公示送達。是故本件違規通知單
    ，因送達處所非異議人之居住所，遭郵務機關以遷移不明退
    回，雖異議人之戶籍地址亦有變更，然異議人並未向管轄之
    監理機關辦理變更登記，異議人之地址變更雖有申報義務，
    惟此乃屬公路監理機關依法得對異議人另為裁罰之問題，核
    與舉發機關得否為公示送達究屬二事，兩者不應混淆（臺灣
    高等法院94年度交抗字第141 號裁定參照）。是以，本件之
    違規通知單，既未依異議人甲○○之實際住居所送達，復未
    能依寄存送達、公示送達等程序處理，自與行政程序法中有
    關送達之規定有違，縱違規事實屬實，仍造成異議人無法依
    舉發通知單所定期限到案聽候裁決可依最低額繳納罰鍰之利
    益，或依違反道路交通管理事件統一裁罰基準及處理細則第
    24條規定陳報違規駕駛人姓名年籍資料，是本件舉發送達程
    序自有可議之處。
三、末查，雖依道路交通案件處理辦法第20條規定，交通法庭認
    為聲明異議有理由或聲明異議雖無理由而原處分不當或違法
    者，應以裁定將原處分經聲明異議之部分撤銷，並自為裁定
    。然此係指受罰主體以及行為違規之整體事實（含舉發通知
    單是否踐行合法通知程序）已屬明確無瑕者。惟本件裁罰已
    有如上疵議，基於原處分所據基本事實之舉發通知單，異議
    人是否確已收悉之前提行政程序，已堪置慮，該行政程序非
    屬法院得命為補正事項，本件原舉發機關就原舉發通知單未
    為合法之送達，即遽予裁罰，難謂適當，致異議人有失公平
    處遇之虞，造成差別行政處遇，自有未洽。從而，原處分機
    關逕予裁決，程序上即不適法，原處分應予撤銷。本件應發
    回原處分機關，由原處分機關待重新送達後，再行依法裁決
    。
四、據上論斷，依道路交通案件處理辦法第20條，裁定如主文。
中　　華　　民　　國　　94　　年　　11　　月　　14　　日
                交通法庭  法　官  廖建瑜
以上正本證明與原本無異。
如不服本裁定，應於收受送達後5 日內向本院提出抗告狀。
中　　華　　民　　國　　94　　年　　11　　月　　14　　日
　　　　　　　　　　　　　書記官  張家榮
